臺灣花蓮地方法院民事簡易判決
111年度玉原簡字第1號
原      告  林子芸  
訴訟代理人  邱一偉律師(法扶律師)
被      告  宏霖即陳榮輝之繼承人

            陳昌生即陳榮輝之繼承人

共      同
訴訟代理人  吳順龍律師
            黃佩成律師
被      告  陳昌隆即陳榮輝之繼承人

上列當事人間請求拆屋還地等事件，本院於民國111年7月18日言
詞辯論終結，判決如下：
    主      文
一、被告應將坐落花蓮縣○○鎮○○段000地號土地上，如附圖所示
    編號855(A)部分面積94.03平方公尺建物、編號855(B)部分
    面積11.39平方公尺建物、編號855(C)部分面積151.82平方
    公尺水泥地拆除；將編號855(Dl)部分面積55.91平方公尺雜
    林及編號855(D2)部分面積9.06平方公尺雜木移除，並將上
    開部分土地返還原告。
二、被告應給付原告新臺幣(下同)2,417元，並應自111年1月4日
    起至返還上開占用土地部分予原告之日止，按月給付42元予
    原告。
三、原告其餘之訴駁回。　　
四、訴訟費用由被告負擔。
五、本判決第一項得假執行；但被告如以新臺幣（下同）102,67
    5元為原告供擔保後，得免為假執行。
六、本判決第二項前段及後段已屆期之部分得假執行；但被告如
    以新臺幣（下同）2,417元為原告供擔保後，得免為假執行
    。
七、原告其餘假執行之聲明駁回。　　
    事實及理由
一、按言詞辯論期日當事人之一造不到場者，得依到場當事人之
    聲請，由其一造辯論而為判決，不到場之當事人，經再次通
    知而仍不到場者，並得依職權由一造辯論而為判決，民事訴
    訟法第385條第1項定有明文。本件被告陳昌隆經合法通知，
    未於言詞辯論期日到場，經再次通知而仍不到場，且核無民
    事訴訟法第386條各款所列情形，爰依職權由原告一造辯論
    而為判決。
二、原告主張：花蓮縣○○鎮○○段000地號土地（下稱系爭土地）
    為原告所有，被告為訴外人陳榮輝繼承人。蓋因系爭土地遭
    被告之父陳榮輝多年前興建未辦保存登記、門牌號碼為花蓮
    縣○○鎮○○00號之房屋乙棟(下稱系爭房屋)，並另興建雜物間
    等地上物，而無權占有系爭土地約322.21平方公尺。是以，
    原告已有土地所有權受侵害之事實，原告依法起訴並請求被
    告將系爭房屋及地上物拆除後，將系爭土地返還原告應屬有
    理。又被告以系爭房屋及地上物無權占用系爭土地部分，無
    法律上之原因獲得相當於租金之利益，並致原告受有損害，
    爰依民法第179條，請求被告給付本件起訴請求前5年之相當
    於租金之不當得利49,945元，及自起訴狀繕本送達被告翌日
    起至被告將上開占用土地返還原告之日止，按月給付相當於
    租金之不當得利832元等語，並聲明：㈠被告應將坐落花蓮縣
    ○○鎮○○段000地號土地上，如附圖所示編號855(A)部分面積9
    4.03平方公尺建物、編號855(B)部分面積11.39平方公尺建
    物、編號855(C)部分面積151.82平方公尺水泥地拆除;將編
    號855(Dl)部分面積55. 91平方公尺雜木及編號855(D2)部分
    面積9.06平方公尺雜木移除並將上開部分土地返還原告；㈡
    被告應給付原告新臺幣(下同) 49,945元，並應自書狀送達
    翌日起，至返還土地之日止，按月給付原告832元。
三、被告則以：被告之父陳榮輝早於民國7年以前，即設籍於泰
    林18號，而系爭房屋至遲於60年間，即由陳榮輝興建於其上
    ，該房屋興建許久，房地迄今均為其家族使用。而系爭土地
    係於87年間由原告之公公陳義昌，因「放領」原因自國家取
    得所有權，而陳義昌後於94年7月11日將系爭土地以買賣為
    原因移轉所有權予原告。系爭土地及其上建物早於7年即由
    陳昌生之父執輩使用居住於其上，陳義昌依法不得以「放領
    」為原因取得系爭土地所有權，且因原告之前手在87年以放
    領取得系爭土地時，上面即有存在數10年之房屋，被告應得
    以類推適用民法第425條之1第1項規定，是以原告不得排除
    被告對於土地之使用等語，並聲明：原告之訴駁回。
四、被告陳昌隆經合法通知，未於言詞辯論期日到場，亦未提出
    書狀為聲明或陳述。
五、本院之判斷：
  ㈠按所有人對於無權占有或侵奪其所有物者，得請求返還之。
    對於妨害其所有權者，得請求除去之。有妨害其所有權之虞
    者，得請求防止之。民法第767條第1項定有明文。以無權占
    有為原因，請求返還所有物之訴，被告對原告就其物有所有
    權存在之事實無爭執，而僅以非無權占有為抗辯者，原告於
    被告無權占有之事實，無舉證責任。被告應就其取得占有，
    係有正當權源之事實證明之。按不動產物權經登記者，推定
    登記權利人適法有此權利，民法第759條之1第1項定有明文
    。此項登記之推定力，觀其立法意旨，乃為登記名義人除不
    得援以對抗其直接前手之真正權利人外，得對其他任何人主
    張之。該直接前手之真正權利人以外之人，須依法定程序塗
    銷登記名義人之登記，始得推翻其登記之推定力（最高法院
    102 年度台上字第1577號判決意旨參照）。
　㈡經查，原告主張其所有之系爭土地遭被告即陳榮輝繼承人以
    系爭房屋及地上物無權占用，且被告均未拋棄繼承等節，業
    據其提出土地所有權狀及土地登記謄本、現場照片、臺灣花
    蓮地方法院花院楓文字第1110000359號函、戶籍謄本等為證
    （卷第21至25、37至39、41、49、135、151頁），且有本院
    現場勘驗筆錄及現場照片等（卷第157至159頁）、及花蓮縣
    地方稅務局玉里分局110年12月1日花稅玉分字第1100617227
    號函附系爭地上物房屋稅籍證明書（卷第49頁）、及花蓮縣
    玉里地政事務所111年5月31日玉地測字第1110003028號函附
    土地複丈成果圖即附圖（卷第171頁）等在卷可參，且為被
    告均不爭執，但辯稱原告之前手陳義昌並未合法取得系爭土
    地所有權，且被告應得以類推適用民法第425條之1第1項之
    規定，是以原告不得排除被告對於系爭土地之使用等語置辯
    。揆諸首揭說明，自應由被告就系爭房屋取得占有系爭土地
    係有上開正當權源之事實，負舉證責任。
　㈢再查，被告就其辯稱固提出戶籍謄本、門牌證明書、房屋稅
    籍證明書、系爭土地之第二類謄本、異動索引（第95至115
    頁）等資料為證，惟該等資料僅能證明陳榮輝曾設籍於系爭
    土地上，尚難以此即推論出有占有權源，又被告主張本件應
    類推適用民法第425條之1第1項。蓋以民法第425條之1之適
    用前提為「土地及房屋同屬一人」，惟系爭土地未曾由被告
    或其等之被繼承人所有，並無適用該規定之基礎。原告既依
    法登記為系爭土地之所有權人，即受法律之保護並推定為真
    正所有權人，依民法第759條之1規定之立法意旨及前揭判決
    意旨，此項登記之推定力，乃為登記名義人除不得援以對抗
    其直接前手之真正權利外，得對任何人主張之。為貫徹登記
    之效力，此項推定力，應依法定程序塗銷登記，始得推翻。
    原告既經登記為系爭土地所有權人，且被告非原告取得系爭
    土地所有權之直接前手，原告自得以此登記對抗被告，在該
    登記未塗銷前，原告為系爭土地之所有權人，自應尊重其既
    有之法律狀態，故原告現自得本於所有權人之地位主張權利
    ，被告所辯，洵無可採。
　㈣原告得請求被告給付相當於租金之不當得利：按無法律上之
    原因而受利益，致他人受損害者，應返還其利益，為民法第
    179條前段所明定。無正當權源使用他人土地，可獲得相當
    於租金之利益，為社會通常之觀念，應依不當得利之法則將
    所得利益返還土地所有人(最高法院61年度台上字第1695號
    判例意旨可參)。基地租金之數額，除以基地申報地價為基
    礎外，尚須斟酌基地之位置，工商業繁榮之程度，承租人利
    用基地之經濟價值及所受利益等項，並與鄰地租金相比較，
    以為決定，最高法院68年度台上字第3071號著有判例可參。
    經查，被告既以系爭房屋及地上物無權占用系爭土地範圍即
    322.21平方公尺，依上開規定及說明，原告自得請求相當於
    租金之不當得利。另原告係請求本件訴訟繫屬日前5年《即10
    5年11月3日至本件起訴日即110年11月2日（卷第13頁本院收
    文章戳）間》之相當於租金之不當得利金額49,945元，及自
    起訴狀繕本送達翌日（110年12月24日寄存送達，有送達證
    書在卷可稽，見卷第59至63頁，依民事訴訟法第138條規定
    經10日即111年1月3日發生效力）即111年1月4日起至被告返
    還所占用之系爭土地之日止，按月給付相當於租金之不當得
    利金額832元。依卷附之花蓮縣玉里地政事務所111年3月29
    日玉地價字第1110001733號函內容所載，該土地於105年1月
    、107年1月至111年1月分別之申報地價為33、30元/平方公
    尺等情（卷第151、221頁）。另審酌系爭土地位於花蓮縣玉
    里鎮瑞穗鄉，使用分區為山坡地保育區，使用地類別為農牧
    用地，另被告使用系爭土地係以其上之地上物為使用，兼衡
    系爭土地現場及附近照片（卷第157至167頁）所示該地之交
    通情形、繁榮程度、使用經濟效益等情，認原告請求以系爭
    土地申報地價30元之年息5%計算占用系爭土地相當於租金之
    不當得利，較為合理。基此，原告依上開規定及說明，請求
    被告給付本件起訴之日前5年之相當於租金之不當得利金額2
    ,417元《計算式：105年11月3日至110年11月2日止間：30元/
    平方公尺×322.21平方公尺×5%×5年＝2,417元。小數點後位均
    四捨五入。》，及自111年1月4日起至被告返還上開占用土地
    部分之日止，按月給付相當於租金之不當得利金額42元（計
    算式：30元/平方公尺×332.21平方公尺×5%×1/12＝42。小數
    點後位四捨五入），為有理由。
六、從而，原告依民法第767條第1項前段、第179條規定，請求
    如主文第一項至第二項所示之範圍內，為有理由，應予准許
    ；逾此範圍之請求，為無理由，應予駁回。
七、本件係就民事訴訟法第427條訴訟適用簡易程序所為被告敗
    訴之判決，於原告勝訴部分，依同法第389條第1項第3款之
    規定，應依職權宣告假執行。另依同法第392條第2項規定，
    職權諭知被告為原告供相當金額擔保後，得免為假執行。
八、本件判決之基礎已臻明確，兩造其餘攻擊防禦方法及舉證，
    核與判決無影響，爰不另一一論述，併此敘明。　　
九、訴訟費用負擔之依據：民事訴訟法第79條。
中　　華　　民　　國　　111 　年　　8 　　月　　9　　日
                  玉里簡易庭  法  官  林敬展
以上正本係照原本作成。　　　　　　　　　
如不服本判決，應於送達後20日內，向本院提出上訴狀並表明上
訴理由(均須按他造當事人之人數附繕本並繳納上訴裁判費)。如
委任律師提起上訴者，亦應一併繳納上訴審裁判費。
中　　華　　民　　國　　111 　年　　8 　　月　　11　　日
                              書記官  張芝瑜